【裁判字號】    95,台上,4867
【裁判日期】    950907
【裁判案由】    誣告
【裁判全文】
最高法院刑事判決            九十五年度台上字第四八六七號
    上  訴  人  甲○○
                        23號.
    選任辯護人  李泰宏律師
上列上訴人因誣告案件，不服台灣高等法院花蓮分院中華民國九
十五年六月六日第二審更審判決（九十五年度上更(一)字第七號，
起訴案號：台灣台東地方法院檢察署九十年度偵字第三六六號）
，提起上訴，本院判決如下：
    主  文
原判決撤銷，發回台灣高等法院花蓮分院。
    理  由
本件原判決認定上訴人即被告甲○○（前台東縣政府地政科員，
現為地價課長）明知告訴人乙○○於民國八十四年十一月間以「
陳情書」之方式，向當時台灣省政府政風處、台灣省政府聯合服
務中心提出檢舉，其檢舉內容並無「甲○○竊賣乙○○所使用之
河川地予砂石廠，獲利數百萬元。」等事實，竟意圖使乙○○受
刑事處分，而無中生有，於八十八年十月十四日具狀向台灣台東
地方法院檢察署誣告稱：乙○○於前開檢舉中，誣告「甲○○將
乙○○所使用之河川地竊賣予砂石廠，獲取數百萬元之利益。」
等事實，意圖使乙○○受誣告罪之刑事訴追。嗣後經台灣台東地
方法院檢察署檢察官偵查後，認為並非事實，而對乙○○為不起
訴處分確定等情。因而撤銷第一審諭知上訴人無罪之判決，改判
論處上訴人甲○○意圖他人受刑事處分，向該管公務員誣告罪刑
。固非無見。
惟查，(一)、當事人聲請調查之證據，若與待證事實確有重要關係
，而又非不易調查或不能調查者，為釐清事實起見，法院自應盡
職權能事踐行調查之程序，否則縱經原法院駁回其聲請，仍係審
判期日應行調查之證據而未予調查，其判決自屬違法。本件上訴
人一再辯稱，伊所以告訴乙○○誣指伊將其所有之河川地竊賣予
砂石廠，係因乙○○於八十九年三月七日台灣台東地方法院檢察
署（八十八年度偵字第二六０九號）檢察官偵查中，曾指訴伊盜
賣河川地予砂石廠，惟筆錄漏未記載，請播放開庭錄音帶當可明
瞭；另台東縣政府政風室股長余世銘受理乙○○檢舉案，前往現
場勘查回來後，告訴伊劉某檢舉伊將劉某的土地賣給砂石場，並
叫我寫報告書等情（見第一審卷第一五二頁及第二審上訴卷(一)第
五十四頁）。此辯解倘屬真實，則上訴人自無虛構事實以誣告乙
○○，自屬有利於上訴人之辯解，客觀上亦與待證事實顯然有重
要關係。而關於前者，播放檢察官偵查開庭錄音帶，並非不易調
查或不能調查，亦不足以拖延訴訟，乃原審不依上訴人之聲請播
放該錄音帶以根究明白，卻略謂該次卷內筆錄既已記載甚明，且
上訴人對上開筆錄內容以前亦未曾爭議，上訴人聲請播放上述錄
音帶，僅係為延滯訴訟云云（見原判決第十二頁第十一列至第十
六列），而駁回上訴人調查證據之聲請，自屬未盡調查能事。至
於後者，參諸台東縣政府八十四年十二月十一日（八四）府政貳
字第二一二二號函主旨欄記載：「台端（指乙○○）陳情本府地
政科科員甲○○（即上訴人）涉嫌私自測量、詐取河川許可證書
竊賣土地乙案，復如說明，請查照。」（見第一審卷第五十七頁
），亦言及乙○○有檢舉上訴人竊賣土地一節，此是否足以證明
上訴人所謂余世銘曾告訴伊，乙○○檢舉伊將劉某之土地賣給砂
石場等情為真實？如是，則上訴人應無誣告之犯意可言；否則，
該公函何以言及「竊賣土地」？且上訴人有無曾經閱及上述第二
一二二號公函記載乙○○檢舉伊「竊賣土地」等情，是否因而認
為乙○○誣告其竊賣土地予砂石場？此與其誣告罪究否成立攸關
；何況余世銘於原審曾證稱：「當初乙○○有告訴我說，他（土
地）兩旁的土地被甲○○竊賣。」（見原審上訴卷(一)第五十五頁
）等語，似徵上訴人此部分辯解，尚非無可能。究竟實情如何，
原審未深入審究，亦嫌調查未盡。(二)、原判決理由（第四頁第二
、三列）採信乙○○指述「伊檢舉甲○○竊賣之土地是前開『砂
石廠河川地』旁邊的三分地。」等語，資以認定上訴人犯罪。惟
嗣又依據乙○○另一供詞，謂「並無辯護人所稱之『告訴人檢舉
甲○○竊賣土地是前開砂石廠河川地旁邊的三分地』之記載，辯
護人顯有誤認。」云云，前後不一致，自屬理由矛盾。(三)、依刑
法第七十四條第一項第一款之規定，被告未曾因故意犯罪受有期
徒刑以上刑之宣告，而受二年以下有期徒刑、拘役或罰金之宣告
，如認以暫不執行為適當者，即得宣告緩刑。上訴人於八十三年
間雖被訴犯誣告、違反選舉罷免法等罪嫌，惟最後均經法院判處
無罪確定，則上訴人即屬未曾受有期徒刑以上之宣告，符合得宣
告緩刑之要件。乃原判決理由（第三段之(二)）卻引用此紀錄，並
論述上訴人嗣後未因此警惕、慎行，而犯本件誣告案件，不宜宣
告緩刑云云，與上述法定要件有間，其理由自欠允洽。上訴人上
訴意旨，指摘原判決不當，非無理由，應認仍有撤銷發回更審之
原因。又原判決雖將本件相關之土地簡稱Ａ、Ｂ、Ｃ、Ｄ四地，
但此四塊河川土地位置如何，原審並未製作附圖說明；且乙○○
對此四塊土地之陳述又嫌含混不明，致事實不易明瞭。案經發回
，允宜就此四塊土地座落位置及其特徵製作附圖說明。附此明
。
據上論結，應依刑事訴訟法第三百九十七條、第四百零一條，判
決如主文。
中    華    民    國  九十五  年    九    月    七    日
                      最高法院刑事第四庭
                          審判長法官  吳  雄  銘
                                法官  池  啟  明
                                法官  劉  介  民
                                法官  陳  世  雄
                                法官  陳  朱  貴
      本件正本證明與原本無異
                                      書  記  官
中    華    民    國  九十五  年    九    月   十一   日
                                                Ａ


司法院資訊處製作；財團法人民間司法改革基金會備份。
